臺灣高等法院民事判決
109年度重家再字第2號
再審原告    吳徐員妹  
            吳嘉煜  
            吳嘉豪    
            吳梁秀英  
            吳彥緯    
            吳建成    
            吳瑞婷    
            吳淑貞    
            吳玉梅   
            吳美華    

            吳金蓮    
再審被告    吳秀琴    

訴訟代理人  陳垚祥律師
上列當事人間分割遺產等再審之訴事件，再審原告對於中華民國
108年6月19日本院104年度重家上更㈠字第2號確定判決提起再審
之訴，本院不經言詞辯論，判決如下：
    主      文
再審之訴駁回。
再審訴訟費用由再審原告負擔。
    事實及理由
一、按訴訟標的對於共同訴訟之各人必須合一確定，共同訴訟人
    中一人之行為有利益於共同訴訟人者，其效力及於全體，不
    利益者，對於全體不生效力，民事訴訟法第56條第1項第1款
    定有明文。所謂共同訴訟人中一人之行為，有利益於共同訴
    訟人，係指於行為當時就形式上觀之，有利於共同訴訟人而
    言。而再審之訴形式上雖為新訴，但實質上為前訴訟程序（
    下稱前程序）之再開或續行，故前程序之訴訟標的，對於共
    同訴訟之各人必須合一確定者，自亦有民事訴訟法第56條第
    1項第1款規定之適用。次按遺產屬於繼承人全體之公同共有
    ，故就公同共有權利為訴訟者，乃屬固有必要共同訴訟，應
    由公同共有人全體一同起訴或被訴，否則於當事人之適格即
    有欠缺（最高法院99年度台上字第610號裁判要旨參照）。
    本件再審原告庚○○○、子○○、丑○○、辛○○○、戊○○、丁○○、癸
    ○○（下合稱庚○○○等7人, 辛○○○以下4人則稱辛○○○等4人）中
    ，除辛○○○等4人外，與壬○○、甲○○、己○○、丙○○（下稱壬○○
    等4人，與庚○○○等7人合稱再審原告，單指其一，逕稱姓名
    ），及吳嘉協、再審被告等9人為訴外人即被繼承人吳餘升
    之繼承人，再審被告於本院104年度重家上更㈠字第2號確定
    判決（下稱原確定判決）之前程序提起請求分割遺產等訴訟
    ，吳嘉協於前程序二審訴訟進行中死亡，由辛○○○等4人聲明
    承受其訴訟，而關於分割遺產部分之訴訟標的對於共同訴訟
    之各人必須合一確定，是庚○○○等7人對再審被告就原確定判
    決提起本件再審之訴，於形式上均有利於壬○○等4人，依上
    說明，其效力應及於同造其餘繼承人即壬○○等4人，爰將之
    併列為再審原告，先予敘明。
二、再審原告主張：本院原確定判決認再審被告上訴及追加之訴
    均為一部有理由、一部無理由，惟原確定判決有民事訴訟法
    第496條第1項第1款之再審事由，詳如後述：
　㈠庚○○○、吳嘉協、子○○、丑○○等4人前與再審被告間就被繼承
    人吳餘升之遺產分配所為口頭協議（下稱系爭口頭協議），
    及嗣於民國82年10月17日所為第3份遺產分割協議書（下稱
    系爭協議書），前者為兩造於前程序之歷審所未爭執，應視
    同再審被告業已自認，況原確定判決理由亦記載「兩造不爭
    執之系爭口頭協議」等語，足證再審被告亦未追復爭執；而
    後者已由訴外人即己○○舅父徐勝田代理斯時未成年之己○○簽
    立，應屬有效。至於原確定判決所認應任己○○監護人之伯父
    吳餘鉎、吳餘斗及叔父吳餘合等人，依斯時有效之民法第10
    95條規定，因有正當理由辭任法定監護人，原確定判決卻未
    適用該條規定，仍認由徐勝田代理己○○所簽之系爭協議書無
    效，且認未經己○○成年後未表示承認系爭口頭協議、系爭協
    議書，無視己○○於另案即臺灣桃園地方法院91年度重訴字第
    154號事件中多次自認全體繼承人確有依系爭協議書達成協
    議，及委任再審被告之夫葉銧鉎辦理不動產所有權移轉登記
    之事實，是原確定判決顯有違反民法第528條、第103條第1
    項、民事訴訟法第280條第1項規定及最高法院42年台上字第
    286號判例意旨而為論斷情事。
　㈡支票為繳回證券，主張發票人非因清償而收回所簽發支票者
    ，應負舉證責任，因再審被告迄未就伊等仍執有系爭支票之
    事實為任何爭執，顯見伊等仍持有系爭支票正本，則再審被
    告否認伊等清償吳餘升所遺如原確定判決附表0所示支票債
    務（下稱系爭支票債務），應負舉證責任，惟原確定判決竟
    違反民事訴訟法第277條規定及最高法院50年台上字第2876
    號判例、104年度台上字第145號判決要旨，逕為錯誤舉證責
    任分配，認伊等所為清償系爭支票債務之抗辯為無據，容有
    適用法規顯有錯誤之違誤。
　㈢丙○○於前案訴訟證稱：因為已經簽了系爭協議書，也拿到錢
    了，沒有理由提告等語，係以證人身分為之，並非訴訟主體
    之當事人，所述非屬自認，詎原確定判決違反民事訴訟法第
    279條第1項規定認其為自認，又未經丙○○證明該自認與事實
    不符即恣認已生撤銷自認效力，有違同法條第3項規定，其
    適用法規顯有錯誤。
　㈣再審被告主張原確定判決附表k所示抵押權登記（下稱系爭抵
    押權），係子○○等人基於脫產目的所為，且為同案共同被告
    李衍城等人所明知等語，未為任何具體舉證，惟原確定判決
    竟違反民事訴訟法第277條本文規定及最高法院48年台上字
    第29號判例要旨，即逕將舉證上不利益責任由伊等負擔，並
    認伊等所為抗辯不可採，其適用法律顯有錯誤。
　㈤伊等已爭執再審被告所提出系爭翰林建案買賣契約節本99份
    之真正，自應由再審被告就該等契約節本係屬真正先為舉證
    ，詎再審被告未盡其舉證之責，原確定判決即違反民事訴訟
    法第277條本文、第357條規定，及最高法院41年台上字第97
    1號、47年台上字第1784號判例據以認定系爭翰林建案土地
    貸款比例及真正金額，其適用法規顯有錯誤。再者，子○○、
    吳嘉協取得系爭翰林建案土地尾款，除基於系爭協議書約定
    外，亦因其二人為該建案坐落土地之「實際上共有人」，原
    確定判決未依民事訴訟法第199條第1、2項規定，及最高法
    院43年台上字第12號判例意旨向其二人闡明並命敘明，即逕
    為判斷，亦有適用法規顯有錯誤之情。且其二人依再審被告
    同意之系爭協議書分割登記取得上開建案土地，卻於10餘年
    後主張系爭協議書無效，係權利濫用，有違誠信原則，原確
    定判決未依民法第148條規定及最高法院56年台上字第1708
    號判例意旨駁回再審被告之請求及主張，亦屬違誤。又伊等
    已提出匯款資料證明子○○、吳嘉協於81年5月29日自他建案
    取得之核撥貸款作為資金，匯入吳餘升所有之第一銀行中壢
    分行帳戶，以供其清償購買系爭翰林建案土地之貸款之事實
    ，並聲請「向金融機構或政府機構函查貸款核撥資料及該等
    資金轉帳明細」，惟原確定判決均未加審酌、調查，即為有
    利再審被告判斷，顯有違反民事訴訟法第286條規定之違誤
    。
　㈥庚○○○、子○○、丑○○於83年間即依系爭口頭協議、系爭協議書
    約定就吳餘升所遺不動產合法完成所有權移轉登記，再審被
    告即非該等不動產所有權人，自無請求分割遺產權利，原確
    定判決恣認再審被告為該等不動產所有權人之一，且未罹於
    時效，得依民法第767條規定請求分割遺產，有違民法第153
    條第1項、第758條第1項、第759條之1第1項、第761條第1項
    及土地法第43條等規定，及最高法院59年台再字第39號判例
    ，而適用法規顯有違誤。
    綜上，爰依民事訴訟法第496條第1項第1款規定，提起本件
    再審之訴，並聲明：⒈原確定判決不利再審原告部分廢棄。⒉
    前開廢棄部分，再審被告第一審之訴及假執行之聲請均駁回
    等語。
三、再審被告則以書狀辯稱：己○○已於本件訴訟中表示不承認系
    爭口頭協議，自屬無效，而吳餘鉎、吳餘斗根本不知渠等為
    吳餘升過世時之己○○法定監護人，自無辭退之可能，且82年
    10月17日並未召開親屬會議，是由徐勝田代理己○○簽立系爭
    協議書，亦屬無效。丙○○於前案訴訟之證述並非自認，且所
    證述內容與前案證人徐偉榮、徐丹初之證述不符，為原確定
    判決所不採。原確定判決依卷內所示證人呂理慶之證述及吳
    嘉協、子○○、李衍城、林錦堂等於臺灣桃園地方檢察署之供
    述予以認定事實及適用法律，認定系爭抵押權無效，並無違
    誤。原確定判決另依卷內各項事證所為認定，並無適用法規
    顯有錯誤情事，再審原告所提各項證據及所示事實均為原確
    定判決事實審所不採，如今又重覆提出，其再審為不合法等
    語。並答辯聲明：再審之訴駁回。
四、再審原告主張原確定判決有民事訴訟法第496條第1項第1款
    之再審事由（見本院卷第7頁），惟為再審被告所否認，並
    以前揭情詞置辯，查：
　㈠按確定判決適用法規顯有錯誤者，當事人得以再審之訴對之
    聲明不服，但當事人已依上訴主張其事由者，不在此限，民
    事訴訟法第496條第1項但書雖有明文。惟按「本院80年台上
    字第67號裁定，係以上訴人提起第三審上訴不合法，而駁回
    其上訴，並未從實體上為審查，應無民事訴訟法第496條第1
    項但書規定之適用。」亦有最高法院83年度台上字第689號
    裁定要旨供參。查再審原告對原確定判決不服，提起第三審
    上訴時，雖亦主張原確定判決有民事訴訟法第468條所定「
    判決不適用法規或適用不當」之違背法令等語為其上訴理由
    ，惟最高法院受理後，係以再審原告就原確定判決提起第三
    審上訴未合法表明上訴理由，應為上訴不合法，而駁回其上
    訴，並未從實體上為審查，有該院109年度台上字第2246號
    民事裁定可稽（見本院卷第127-133頁），是依上開說明，
    本件尚無民事訴訟法第496條第1項但書之適用，先予敘明。
　㈡次按民事訴訟法第496條第1項第1款所謂適用法規顯有錯誤者
    ，係指確定判決所適用之法規顯然不合於法律規定，或與司
    法院現尚有效及大法官會議之解釋，或最高法院有效之判例
    顯然違反者而言，含消極之不適用法規，顯然影響裁判者，
    但不包含漏未斟酌證據、判決理由不備、判決理由矛盾、取
    捨證據及認定事實錯誤之情形在內（司法院釋字第177號解
    釋、最高法院60年台再字第170號、63年台上字第880號判例
    、92年度台上字第320號判決參照）。至事實審法院認定事
    實錯誤，調查證據欠周或判決不備理由，當事人於判決確定
    前雖得據以提起上訴，究與首揭法條所稱適用法規錯誤有間
    ，當事人不得據以提起再審之訴（最高法院78年度台再字第
    31號、78年度台再字第51號、80年度台再字第20號、80年度
    台再字第64號判決參照）。經查：
　⒈依原確定判決認定，兩造不爭執之系爭口頭協議為：「不動
    產由庚○○○等4人繼承，現金則由女性繼承人繼承」（見本院
    卷第88頁），惟再審被告及庚○○○、子○○、丑○○、辛○○○、戊
    ○○、丁○○、癸○○、壬○○、甲○○、己○○（00年0月00日生）、
    丙○○均為吳餘升（82年7月21日死亡）之繼承人，又系爭口
    頭協議之時間，己○○尚未成年，為兩造所不爭執，而己○○於
    前案訴訟固主張82年10月1日第一份、82年10月第二份協議
    書之效力，惟該2份協議書內容與系爭口頭協議均不相符，
    且系爭口頭協議所謂「現金」與第二份協議所謂「現金」，
    範圍究何所指，亦無明確事證可稽，自無從以己○○於前案訴
    訟依第一份、第二份協議所為主張推認己○○就系爭口頭協議
    有何承認之情，則系爭口頭協議未經己○○成年後予以承認。
    另吳餘升死亡時，己○○未滿20歲，為未成年人，與吳餘升其
    餘繼承人為遺產分割協議，其母庚○○○不得兼為己○○法定代
    理人。而吳餘升死亡時，吳餘升尚有兄弟吳餘鉎、吳餘斗、
    吳餘合，依民法第1089條、第1091條、第1094條規定，本應
    由己○○之伯父或叔父為己○○監護人。系爭協議書由徐勝田（
    己○○舅父）代理己○○簽立，於法未合。己○○未經合法代理簽
    署系爭協議書，於成年後未表示承認系爭協議書，系爭協議
    書不對己○○發生效力，系爭協議書自非吳餘升繼承人間有效
    之遺產分割協議。系爭協議書、系爭口頭協議均屬無效。至
    於系爭親屬會議同意書固記載決議通過選定徐勝田為己○○之
    監護人等情，然依證人徐偉榮、徐丹和證述，及上開同意書
    復未記載任何代理之旨，足見上開同意書所載徐偉榮、徐丹
    和出席親屬會議，並同意決議等情均非屬實，依民法第1135
    條規定，系爭親屬會議不得召開，上開同意書所載選任徐勝
    田為己○○監護人之決議，自屬無效（見本院卷第86-88頁）
    ，所為認定並無再審意旨所稱違反當事人自認效力之情事，
    是再審原告以前述二、㈠之事由，主張原確定判決違反民法
    第528條、第103條第1項、民事訴訟法第280條第1項規定及
    最高法院42年台上字第286號判例意旨而為論斷情事云云，
    並非可採。
　⒉原確定判決認定再審原告所為清償系爭支票債務之抗辯為無
    據，係以庚○○○等3人及辛○○○等4人迄未提出支票正本或任何
    清償票款金流之證據，且此部分支票之債權人廖逢爐、黃連
    福、林月雄，僅提出債權聲明，無法提出資金往來資料，已
    難認有該遺產債務存在，而國稅局同此為不予認列此部分支
    票乃吳餘升遺產債務，有國稅局遺產稅調查報告書、覆核報
    告書在卷可稽為其論據（見本院卷第89頁），並非以再審原
    告是否持有系爭支票為唯一理由，且票據上權利之行使，以
    票據之占有為必要，若票據喪失，執票人既無由行使票據債
    權，是原確定判決以庚○○○等人未能提出支票正本為其理由
    之一，亦無違誤，再審原告以前述二、㈡之事由，主張原確
    定判決違反民事訴訟法第277條規定及最高法院50年台上字
    第2876號判例、104年度台上字第145號判決要旨，逕為錯誤
    舉證責任分配云云，亦非可採。
　⒊按當事人主張之事實，經他造於準備書狀內或言詞辯論時或
    在受命法官、受託法官前自認者，無庸舉證。自認之撤銷，
    除別有規定外，以自認人能證明與事實不符或經他造同意者
    ，始得為之，民事訴訟法第279條第1項、第3項定有明文。
    是當事人所為自認，始有上開效力，尚無疑問。則原確定判
    決縱有誤認丙○○於前案訴訟證稱：因為已經簽了系爭協議書
    ，也拿到錢了，沒有理由提告等語為自認，實則應屬丙○○於
    他案所為證述，則其對法院之拘束力應屬更低，況且原確定
    判決已說明丙○○上開證述業經其於前程序陳稱係因顧及親情
    ，而為不實陳述等語（見本院卷第89頁），則原確定判決不
    予採信，仍非違誤，再審原告以前述二、㈢之事由主張原確
    定判決違反民事訴訟法第279條第1項、第3項規定云云，仍
    非可採。
　⒋再者，原確定判決依兩造不爭執事項，並審酌證人徐偉榮、
    徐丹和、呂理慶、郭豔菊等人之證述，系爭口頭協議、第一
    份協議書、第二份協議書、系爭協議書、親屬會議同意書、
    支票及退票理由單影本、債權聲明、國稅局遺產稅調查報告
    書、覆核報告書、土地登記申請書、建物買賣契約書、房地
    預定買賣契約書等件，參互以觀，佐以臺灣桃園地方檢察署
    97年度偵字第1231號偽造文書案卷資料，及子○○、吳嘉協未
    能證明其曾部分出資購買土地，又系爭合建契約雖約定建商
    代收土地款後應匯入地主指定帳戶，此僅為付款方式之約定
    ，且指定帳戶原因多端，不足為第三人利益契約之證明等理
    由，及敘明本件事證已臻明確，兩造其餘之攻擊或防禦方法
    及所用之證據，經本院斟酌後，認為均不足以影響本判決之
    結果，而認定吳餘升留有如原確定判決附表一「遺產內容」
    欄所示之遺產，系爭抵押權登記均為通謀虛偽意思表示而無
    效，又其繼承人間之遺產分割協議既屬無效，則就吳餘升所
    遺不動產之分割繼承登記及分割，亦屬無效。故乙○○依民法
    第1164條規定，請求塗銷如附表一編號6所示不動產之分割
    繼承登記，及追加請求辦理繼承登記，暨分割遺產，自無不
    合；復未逾民法第767條規定之請求權時效，且屬合法行使
    權利，與誠信原則無違，均應予准許（見本院卷第85-103頁
    ），經核尚無違誤，再審原告以前述二、㈣、㈤、㈥之事由，
    主張原確定判決違反民事訴訟法第277條本文規定及最高法
    院48年台上字第29號判例要旨、民事訴訟法第199條第1、2
    項規定，及最高法院43年台上字第12號判例意旨、民法第15
    3條第1項、第758條第1項、第759條之1第1項、第761條第1
    項及土地法第43條等規定，及最高法院59年台再字第39號判
    例云云，均非可取。
　⒌綜上，原確定判決並無再審原告所指適用法規顯有錯誤情事
    ，再審意旨前揭指摘，核屬取捨證據、認定事實之範疇，依
    首揭說明，非得據以提起再審之訴。況且，民事訴訟法第49
    6條第1項第1款所謂適用法規顯有錯誤，並不包括裁判理由
    矛盾、理由不備、取捨證據失當、調查證據欠周、漏未斟酌
    證據、認定事實錯誤及在學說上諸說併存致發生法律上見解
    歧異等情形在內，已如前述，故再審原告主張原確定判決顯
    有民事訴訟法第496條第1項第1款所定再審事由云云，即非
    可採。
五、末按再審之訴顯無再審理由者，得不經言詞辯論，以判決駁
    回之，民事訴訟法第502條第2項定有明文。所謂再審之訴顯
    無再審理由，係依再審原告所主張之再審事由，不經調查即
    可認定，在法律上顯無理由而不能獲得勝訴之判決者而言。
    承前所述，依再審原告主張之再審事由，不經調查即可認定
    顯與民事訴訟法第496條第1項第1款規定之要件不符。從而
    ，再審原告提起本件再審之訴，顯無再審理由，爰不經言詞
    辯論，逕以判決駁回之。
六、據上論結，本件再審之訴顯無理由，爰判決如主文。
中　　華　　民　　國　　110 　年　　5 　　月　　31　　日
                  家事法庭
                      審判長法　官  張靜女
                            法　官  葉珊谷
                            法　官  范明達
正本係照原本作成。
如不服本判決，應於收受送達後20日內向本院提出上訴書狀，其
未表明上訴理由者，應於提出上訴後20日內向本院補提理由書狀
（均須按他造當事人之人數附繕本）上訴時應提出委任律師或具
有律師資格之人之委任狀；委任有律師資格者，另應附具律師資
格證書及釋明委任人與受任人有民事訴訟法第466 條之1第1項但
書或第2項所定關係之釋明文書影本。如委任律師提起上訴者，
應一併繳納上訴審裁判費。
中　　華　　民　　國　　110 　年　　5 　　月　　31　　日
  　　　　　　　　　　　　　書記官  余姿慧